臺灣臺北地方法院民事裁定　　　　　 100年度消債抗字第50號
抗　告　人　程淑琴
上列抗告人因消費者債務清理事件聲請更生，對於中華民國 100
年8月18日本院100年度消債更字第25號裁定提起抗告，本院裁定
如下:
    主  文
抗告駁回。
抗告程序費用新臺幣壹仟元由抗告人負擔。
    理  由
一、按債務人不能清償債務或有不能清償之虞者，得依本條例所
    定更生程序，清理其債務；債務人無擔保或無優先權之債務
    總額未逾新臺幣（下同）1,200萬元者，於法院裁定開始清
    算程序或宣告破產前，得向法院聲請更生；債務人對於金融
    機構因消費借貸、自用住宅借款、信用卡或現金卡契約而負
    債務，在聲請更生或清算前，應提出債權人清冊，以書面向
    最大債權金融機構請求協商債務清償方案，並表明共同協商
    之意旨，消費者債務清理條例第3條、第42條第1項、第151
    條第1項分別定有明文。次按，聲請更生不合程式或不備其
    他要件，又不可以補正者，法院應以裁定駁回之，消債條例
    第8條亦有明文。再者，關於前述條例第151條第1項所定前
    置協商程序之立法目的，係考量債務人受法院裁定開始更生
    或清算程序者，其生活、資格、權利等均將受限制，是該等
    程序應係債務清理之最後手段，故制定前置協商程序，使金
    融機構與債務人得就特定種類之債務，利用法院程序外解決
    之協商機制，為迅速有效之自主性解決，於債務人無法與債
    權人協商時，始適用更生程序或清算程序清理其債務；準此
    可知，前置協商程序之進行，有賴當事人間之協力配合，本
    於誠信為基礎，形成債務清理之共識，藉由法院之事後核可
    ，賦予協商內容作為執行名義之正當性，債務人在聲請更生
    前，除形式上應以書面向最大債權金融機構請求協商債務清
    償方案並表明共同協商之意旨外，亦應本於誠實信用原則切
    實配合協商之進行，苟債務人外觀上雖有以書面向最大債權
    金融機構請求協商債務清償方案並表明共同協商意旨之形式
    ，但實質上缺乏協商之誠意、無意進行協商（例如：故意怠
    於提供財產、收入、業務及信用狀況之資料、故意不與債權
    人接觸、協商或拒絕所有還款條件），則協商不成立係可歸
    責於債務人，應認債務人係以脫法方式規避前置協商程序之
    進行，應認其實質上並未依法踐行消債條例第151條第1項規
    定之程式，此時其所為更生之聲請，即有不合法情形。
二、本件抗告意旨略以：抗告人每月繳納房貸係為使全家有安身
    立命之處所，雖房地係抗告人配偶所有，然其因自發性腦出
    血中風，無工作能力，致無力負擔貸款，而聲請人之子，則
    因患有第一型糖尿病及憂鬱症，難以找到工作，因此，抗告
    人本於夫妻有互相扶持之義務，繼續支付房屋貸款，倘如原
    裁定所稱抗告人無繳納房貸之義務，則抗告人即須另行租屋
    ，而每月租金將多於繳納貸款之金額，抗告人每月之支出將
    有增而無減，原裁定未審認抗告人之家庭狀況，即認抗告人
    毋須繳納房屋貸款，實與事理不合。又抗告人之配偶及抗告
    人之子所領之身障補助，均定有期限，原告配偶之身心障礙
    手冊有效期限僅至民國100年12月，抗告人之子之身心障礙
    手冊之期限僅至100年9月，期限屆至，須重行鑑定，始得繼
    續領取補助，屆時能否繼續領取補助尚屬未知，前開補助款
    並非固定之補助。且因抗告人取得低收入戶證明，抗告人之
    配偶及子之身心障礙補助始分別提昇至7,000元及4,000元，
    原裁定所認2,200元之低收入戶補助款，實為抗告人之子，
    因育有一女而獲得之身心障礙者育兒補助，原裁定認2,200
    元為抗告人配偶所領取之低收入戶補助，實有違誤。而抗告
    人之低收入戶證明之有效期限亦僅至100年12月，原裁定不
    應將前述補助納入抗告人之每月收入中，否則將與社會救助
    制度保障國民基本生活之意旨有違。另抗告人之小姑現已退
    休，無法如同以往每月資助抗告人8,000元，不應再將之視
    為抗告人之長期收入。抗告人之收入每月僅有3萬4,818元，
    且須支付配偶每月鉅額醫療費用及全家五口之生活費用，是
    至多每月僅能還款3,469元，與債權人提出之還款方案相距
    甚遠，且與債權銀行協商時，僅債權銀行片面提出還款方案
    ，抗告人僅得接受或不接受，並無所謂協商之事，而抗告人
    係於與債權銀行協商不成立後始取得低收入戶證明，應不得
    將補助列入收入，是原裁定認抗告人並無還款誠意實顯率斷
    。而抗告人之配偶及子每月所領取之補助共為1萬3,200元，
    抗告人之配偶每月之醫療及耗材費用共須1萬元，抗告人之
    子、媳、孫之繕食費用每月共須1萬3,500元，是與補助款之
    差額即1萬0,300元均須由抗告人負擔，且生活中又有其他必
    要之日常生活花銷，政府之補助款時不足以支付受扶養人之
    生活所需，是爰依法提起本件抗告等語。並聲明：原裁定廢
    棄。
三、經查：
  (一)抗告人曾於99年11月30日，向最大金融機構債權人即永豐商
    業銀行股份有限公司（下稱永豐銀行）請求共同協商債務清
    償方案，並經永豐銀行通知同意以分180期、0利率、每月償
    還7,246元作為還款方案，惟因抗告人建議之還款方案為每
    月3,469元，協商意願低落，向永豐商業銀行表示將逕向法
    院聲請更生，而未能成立協商，有抗告人所提出之前置協商
    不成立通知書影本附卷可稽（見原審卷第76頁至第80頁）。
  (二)查依抗告人聲請更生時所陳報之資料及財團法人金融聯合徵
    中心當事人查詢個人資料（信用報告）回覆書（見原審卷第
    21頁），抗告人迄100年1月底，尚積欠債權人台北富邦商業
    銀行股份有限公司42萬0,462元、國泰世華商業銀行股份有
    限公司21萬9,025元、花旗（台灣）商業銀行股份有限公司
    11萬2,000元、渣打國際商業銀行股份有限公司8萬2,000元
    、永豐銀行45萬9,991元、玉山商業銀行股份有限公司12萬
    6,733元、萬泰商業銀行股份有限公司8萬7,993元及中國信
    託商業銀行股份有限公司28萬9,083元，以上共計179萬7,
    467元，另依抗告人所陳，其因前開欠款至現每月遭強制執
    行而扣取之薪資為1萬2,000元。
  (三)本件據抗告人提出之財產及收入狀況報告書所陳，其係任職
    於臺北市停車管理工程處擔任停車管理員一職，經前審依職
    權調閱聲請人之財產所得資料，其99年度之薪資所得為35萬
    7,067元、98年度之薪資所得為50萬1,528元，平均每月收入
    約為3萬5,774元，有抗告人98、99年度稅務電子閘門財產所
    得調件明細表附於原審卷宗（見原審卷宗第55頁至第60頁）
    為證，再參酌抗告人所提100年2月之薪資明細（見原審卷宗
    第38頁），其當月應發薪資數額為3萬4,818元，核與前開平
    均薪資數額相符，應可認抗告人每月平均薪資約為3萬4,818
    元。又依抗告人所提財產及收入狀況報告書之記載，抗告人
    每月需支出膳食費6,000元、交通費1,890元、日常生活雜支
    3,000元、扶養費1萬5,000元（含配偶李豫生、兒子李士喧
    、兒媳余皓文及孫女李雅婷）及配偶李豫生之醫療費5,000
    元、勞保費703元、健保費665元、水電瓦斯通信費4,000元
    、房貸7,188元，故依抗告人所述其聲請更生前2年每月必要
    支出總計應為4萬3,446元。
  (四)又本件抗告人於抗告狀中稱其配偶每月醫療及耗材費用為1
    萬元，然依抗告人於原審所提出自99年11月起至100年4月之
    醫療費用單據（見原審卷第107頁至118頁）所示，抗告人配
    偶每月平均醫療及耗材費用約為7,391元，是抗告人於抗告
    狀所稱醫療及耗材費用為1萬元，即非全可採信。況抗告人
    於原審所提出財產及收入狀況報告書中所列所列之醫療費用
    為5,000元，與抗告狀中所稱醫療及耗材費用為1萬元相較，
    兩者顯有差距，抗告人對於增加支出醫療費用一事，又未提
    出支出單據以資證明，實難以遽而採信其詞。
  (五)再抗告人於抗告狀稱，其係因夫妻本有互相扶持之義務，而
    繼續由抗告人支付其配偶之房屋貸款，使其全家有房得以安
    身立命，並以倘其未繳納房貸，則須另行租屋，每月租金反
    將多於繳納貸款之金額等，辯稱有必要支付每月之房屋貸款
    7,188元。然上開房屋之擔保放款利息收據及本院依職權調
    閱之聲請人配偶李豫生稅務電子閘門財產所得調件明細表所
    示（見原審卷宗第61頁至第66頁所示），該房地之所有權為
    抗告人之配偶李豫生單獨所有，抗告人本無負擔此一房屋貸
    款之義務，如許抗告人為其配偶之房屋貸款本息，將使抗告
    人逐期累積之個人資產歸屬抗告人之配偶所有，並將該貸款
    列為自己必要支出而聲請更生以減免自身債務，此實為增加
    他人積極之財產，而使抗告人之經濟負擔轉嫁予其他債權人
    承受，此與誠信原則顯然相悖。再者，房屋貸款於名義上為
    債務，實質上係藉由按期繳納貸款而逐期累積個人資產，債
    務人於經濟困頓之際，本應選擇適當處分其資產以減輕債務
    負擔，縱為其自身所負之房屋貸款，仍無允許債務人繼續負
    擔高額之房屋貸款及房屋稅、地價稅等支出而持續累積其個
    人資產，以圖削減應償還於債權人之債權成數之理，更何況
    本件抗告人係以他人之房屋貸款作為聲請更生之必要支出，
    實係使債權人無故承擔他人之負債。而依據抗告人提出之繳
    納貸款支出證明，上述房屋貸款繳納後之本金餘額為79萬
    1,012元（見原審卷第46頁），而該不動產之總額，依抗告
    人配偶李豫生之稅務電子閘門財產所得調件明細表所載，為
    1,92萬1,726元，實際市價應更高，顯見上述不動產之實際
    價值，已遠高於貸款餘額，抗告人仍將該每月繳納貸款金額
    列為必要費用，將讓債權人承受債務更生之不利益，並不公
    平。且人民安居並不以居住於自有住宅為必要，租屋居住亦
    屬目前社會上眾多暫無力或不願購屋者之安居方式，況房租
    支出尚得作為所得稅之扣除額，故租屋居住毋寧是自認經濟
    負擔沉重者減輕自我負擔之方式之一，是原審將抗告人主張
    之該筆房屋貸款支出予以扣除，並無違誤。
  (六)再者，抗告人以其子與配偶未來是否仍領有身障補助尚屬未
    知。且抗告人能否繼續領有低收入戶證明，而使其之子及配
    偶之身心障礙補助得以分別提昇至7,000元及4,000元亦仍未
    知。且抗告人之子之補助款中2,200元部分，係抗告人之子
    育有一女而獲得之身心障礙者育兒補助，非低收入戶補助等
    為由，而認原裁定不應將前述補助納入抗告人之每月收入云
    云。惟抗告人未來能否領得低收入戶證明及其子及配偶未來
    是否能領得身障補助，係屬將來不確定事項，抗告人不得以
    未來之事，稱其家庭現無該筆收入存在，況抗告人未提供任
    何將來無法領得低收入戶證明，其子與配偶將無法領得補助
    款項之證據，以實其說，則其空言其子及配偶之補助將有減
    縮之可能，亦非可採。且抗告人將來縱因無法取得低收入戶
    證明，其子及配偶無法領得身障補助，而至履債不便，亦得
    再經由個別債權銀行協商程序以求適當履債，倘屆時無法再
    協商，仍得再聲請更生。準此，抗告人以前情稱其子及配偶
    之補助不得列入抗告人每月收入，顯非可採。
  (七)是依抗告人之扶養權利人即其配偶李豫生及抗告人之子李士
    喧之郵局存款儲金簿所示，李豫生每月均領有7,000元之身
    障補助及2,200元之低收補助，抗告人於原審另陳其子李士
    喧每月另領有4,000元之身障補助，準此，抗告人及其陳述
    扶養之家屬，整體之收入合計每月應仍為4萬8,018元（計算
    式：34,818元＋7,000元＋2,200元＋4,000元），扣除抗告
    人每月必要生活支出3萬6,258元（計算式：抗告人所陳每月
    生活必要開支共43,446元－房屋貸款7,188元＝36,258元）
    後，尚餘1萬1,760元可資清償債務，縱依抗告人於原審所提
    出之單據認定抗告人配偶之醫療及耗材費用每月增至7, 391
    元，其醫療費用之支出亦僅增加2,391元，抗告人及其扶養
    家屬之整體收入，仍尚餘9,369元得以清償債務。顯見抗告
    人縱不仰賴親友之資助，仍具有清償債務之能力。從而，抗
    告人無法每月自親友處獲得資助，與其清償債務之能力並無
    關係，抗告人不得據之而認其清償能力降低。
  (八)綜上，抗告人顯有履行協商方案之可能，竟於斯時徒以有他
    人之房屋貸款、授其扶養人能否領得補助款未確定及親友之
    資助中斷之情形，而置其扣除前述生活必要費用後，仍有一
    定清償能力之情況於不論，即片面拒絕該協商方案，堪認其
    實質上係在規避而無踐行前置協商程序之真意，揆諸前揭規
    定意旨及說明，抗告人之更生聲請，即視同未曾為前置協商
    程序之情形而有不合法，且此不合法情形尚無從補正，依法
    應予駁回。
四、從而，抗告人聲請更生，於法尚有不合，不應准許之。原裁
    定以抗告人拒不接受最大債權金融機構永豐銀行所提還款條
    件致協商不成立，係因主觀上欠缺清理債務之誠意所致，應
    屬消極未盡相關協商義務，實質上未踐行前置協商程序，認
    抗告人不符更生之要件，並據以駁回抗告人更生之聲請，並
    無不合，抗告意旨仍執前詞求予廢棄，並聲請准予開始更生
    程序，為無理由，應予駁回。
五、據上論結，本件抗告為無理由，依消費者債務清理條例第15
    條、民事訴訟法第495條之1第1項、第449條第1項、第95條
    、第78條，裁定如主文。
中    華    民    國   100    年    12    月    30    日
              民事第二庭  審判長法  官  李英豪
                                法  官  吳定亞
                                法  官  陳慧萍
本裁定除有涉及法律見解具有原則上之重要性者外，不得再抗告
。如提起再抗告，須於裁定送達後10日內向本院提出再抗告狀，
並繳納裁判費新臺幣1,000元。
中    華    民    國   100    年    12    月    30    日
                                書記官  黃靖雅